臺灣屏東地方法院刑事判決　　　　　　　　　　　　　九十一年度訴字第五三八號
　　公　訴　人　臺灣屏東地方法院檢察署檢察官
　　被　　　告　乙○○
　　　　　　　　丙○○○
　　右二人共同
　　選任辯護人　葉銘進
　　被　　　告　甲○○○
右列被告等因違反公職人員選舉罷免法案件，經檢察官提起公訴（九十一年度選偵字
第一四八號），本院判決如左：
    主  文
乙○○、丙○○○共同對於有投票權之人交付賄賂，而約定其為一定之行使，處有期
徒刑陸月，如易科罰金，以佰元折算壹日；褫奪公權貳年。
甲○○○有投票權之人，收受賄賂，而許以為一定之行使投票權，處有期徒刑貳月，
如易科罰金，以佰元折算壹日；褫奪公權壹年。
未扣案所收受之賄賂新台幣伍佰元沒收之，如全部或一部不能沒收時，追徵其價額。
    事  實
一、乙○○係屏東縣南州鄉仁里村第十六屆村長，丙○○○為其配偶。二人為使乙○○當選上開仁里村第十七屆村長，明知甲○○○為屏東縣南州鄉仁里村選區之村
    民，為有投票權人，竟共同基於對有投票權人交付賄賂，約定投票權為一定行使
    之犯意，於民國九十一年六月四日下午七時三十分許，見村民甲○○○路經渠等
    設於屏東縣南州鄉○里村○里路八十之一號之競選服務處前，由丙○○○招呼甲○○○進入該競選服務處內，二人共同交付新台幣（下同）五百元予甲○○○，
    並囑咐甲○○○於選舉時，務必投票給乙○○，嗣經人檢舉而循線查獲。
二、案經屏東縣警察局東港分局報請臺灣屏東地方法院檢察署檢察官偵查起訴。
    理  由
一、訊據被告甲○○○固坦承有收受五百元之事實，惟其於偵查、本院調查、審理時
    則矢口否認有何收受賄賂之犯行，並辯稱：他拿錢給我的時候，我跟他說不用，
    他就說是要給我的工資，要我收下來拿去花用，我才收下云云；而被告丙○○○
    固坦承有交付五百元予甲○○○之事實，惟矢口否認有何交付賄賂之犯行，並辯
    稱：五百元係工資云云；被告乙○○固坦承我有看到甲○○○進入其服務處，並
    與之打招呼之事實，惟亦矢口否認有何交付賄賂之犯行，並辯稱：何時交付五百
    元不清楚，亦不知是否要給她工資云云。經查：
  (一)按命證人與被告對質與否，審理事實之法院，本有自由裁酌之權，均非當事人所
    得據為提起第三審上訴之適法理由；刑事訴訟法第一百七十一條第二項（現第一
    百六十六條）僅規定因發見真實之必要得命證人與被告對質，是其應否對質，在
    審理事實之法院，本有自由裁酌之權，如果訊問證人後，已依同法第二百七十六
    條（現第二百七十一條）規定，將其陳述之要旨告知被告，予以辯解之機會，即
    使該證人未與對質，其訊問程序，亦非違法，最高法院七十一年台上字第二七四
    四號及二十六年上字第一九０七號判例意旨參照。
  (二)次按，證人保護法第二條明定，本法所稱刑事案件，以下列各款所列之罪為限：
    公職人員選舉罷免法第八十八條第一項、第八十九條第一項、第二項、第九十
    條之一條一項、第九十一條第一項第一款或第九十一條之一第一項之罪。而同法
第十一條第一項、第四項復明定，有保密身分必要之證人，除法律另有規定者外
    ，其真實姓名及身分資料，公務員於製作筆錄或文書時，應以代號為之，不得記
    載證人之年籍、住居所、身分證統一編號或護照號碼及其他足資識別其身分之資
    料，該證人之簽名以按指印代之；對依本法有保密身分必要之證人，於偵查或審
    理中為訊問時，應以蒙面、變聲、變像、視訊傳送或其他適當隔離方式為之，於
    其依法接受對質或詰問時，亦同。
  (三)查秘密證人於偵查時結證稱：當時伊是送貨到乙○○服務處對面的小說出租店處
    ，有看到甲○○○經過那邊被他們叫進去，何人叫進去伊不清楚，因當時與小說
    店的老闆娘在談話，伊看到他們夫妻拿錢給甲○○○，後來甲○○○從乙○○服
    務處出來時，伊剛好也要回家，伊遇到甲○○○，就開玩笑跟他講到底拿到多少
    錢，甲○○○說沒有，他只有拿五百元，伊又問他拿誰的錢，他就說是乙○○叫
    我投票時投給他並支持他，但他們夫妻何人拿給甲○○○伊並不清楚，因當時甲○○○隔著馬路正對著伊，所以伊看到他拿錢，乙○○夫妻是背著伊等語（見偵
    查卷第十七頁反面）；及於本院調查時結證稱：因為那天我和書店的老闆正在談
話，當時我是朝著馬路，剛好可以看到他們的服務處，甲○○○是和我面對面，
    丙○○○和乙○○是面朝服務處背對馬路，當時我並沒有聽到他們說什麼，但是
    我有看到他們拿五百元給甲○○○，我不清楚是乙○○或丙○○○拿，後來甲○○○走了之後，我也離開了，離開沒有多遠我碰到甲○○○，我半開玩笑說我有
    看到你拿錢，他就出示手中的五百元給我看說沒多少只有五百元，我說拿五百元
    要請客，他說是阿隊給的，他說阿隊說投票的時候要投給他老公，他是以台語的
    口吻說沒多少只有五百元，要投給文章等語（見本院卷第四十二頁、第四十三頁
    ），核與被告甲○○○於警訊時供稱：乙○○有拿新台幣五百元給伊，但不是在
    伊家，而是伊當天晚上約七時三十分左右，伊要去南州糖廠運動，經過他的服務
    處，乙○○夫婦叫伊進去服務處內喝茶，乙○○他太太就拿新台幣五百元，叫伊
    六月八日投票日當天把票投給他等語（見九十一年六月五日警訊筆錄）大致相符
    。茲權衡證人身分秘密、人身安全，及證人明確表示不願以變聲方式或處於另一
    處所與被告對質之顧慮，暨被告甲○○○警訊之供述與秘密證人之證述大致相符
    等情，本件秘密證人之證述既經具結，且係在審判庭上所為之陳述，雖未經詰問
    程序，惟就法院真實之發現不生妨礙，揆諸前揭判例意旨，秘密證人之證述，非
    無證據能力，辯護人所為秘密證人與被告對質之聲請，本院審酌前情，認此聲請
    核無必要，合先敘明。
  (四)又被告甲○○○於警訊時供稱：乙○○有拿新台幣五百元給伊，但不是在伊家，
    而是伊當天晚上約七時三十分左右，伊要去南州糖廠運動，經過他的服務處，乙○○夫婦叫伊進去服務處內喝茶，乙○○他太太就拿新台幣五百元，叫伊六月八
    日投票日當天把票投給他等語（見九十一年六月五日警訊筆錄）；其於偵查時則
    供稱：當天我運動經過他們服務處，丙○○○把我叫進去，當時他們夫妻都在那
    裡，丙○○○就拿五百元給我，我說我們是朋友，我不想跟他拿，他說我是老人
    ，沒有賺錢，可供生活費，又堅持拿五百元給我，我才收下，他都沒有講用途，
    也沒講是賄款，也沒有說是工資等語（見偵查卷第十五頁反面）；嗣於本院調查
    時供稱：他是請我去幫忙，六月四日他有拿五百元給我，但他沒有跟我說這五百
    元是工錢（見本院卷第二十四頁）；後於同日調查時再供稱：他拿錢給我的時候
    ，我跟他說不用，他就說是要給我的工錢，要我收下來拿去花用，我才收下（見
    本院卷第二十五頁）；剛開始他拿錢給我的時候沒有講什麼話，我就跟他說不用
    ，他就說是要給我的工錢，要我收下來，拿去花用，我才收下（見本院卷第二十
    六頁）等語，被告甲○○○自警訊、偵查、本院調查時之供述，先係明確供稱係
    要投票，後稱未講明用途，也沒講是賄款，也沒有說是工資，再則於本院調查時
    供稱該五百元係工資，被告之供述前後不一，一路修正其陳述，顯係刻意隱避部
    分事實，其於本院所為之辯解，自無足採，被告所收受之五百元，確係賄款，應
    堪以認定。被告甲○○○辯稱：他拿錢給我的時候，我跟他說不用，他就說是要
    給我的工資，要我收下來拿去花用，我才收下云云，自無足採。
  (五)另被告丙○○○於本院審理時辯稱：伊確實有講工資多少錢等語（見本院卷第五
    十九頁），而被告甲○○○於同日隔離訊問時辯稱：就是五月二十九日那天，因
    為是親戚，所以當時沒有講工資等語（見本院卷第五十九頁），被告二人供述前
    後不一，就工資約定情形，顯非事實。
  (六)再者，被告甲○○○於本院調查時辯稱：五月二十九日是丙○○○叫伊去的，除
    了二十九日外伊還有去幫忙，伊是自己去的，和村長認識很久，他都叫伊阿姨，
    他每次出來選舉伊都有去幫忙等語（見本院卷第二十六頁、第二十七頁）；而被
    告乙○○於本院調查時供稱：他（指丙○○○）有請甲○○○和王來杏來幫忙，
    甲○○○五月二十九日、三十一日、六月三日確實都有來幫忙，事先應該有講，
    要給他們五月二十九日早上六點到十二點五百元，五月三十一日和六月三日只來
    幫一下下，這部分沒有算錢等語（見本院卷第二十七頁、第二十八頁）。互參以
    觀，被告甲○○○係基於認識很久之情誼主動前去幫忙，衡情，應無工資之約定
    ，若果有工資之約定，何以除了二十九日有工資之約定外，其餘時間則無庸給付
    ，被告等人辯稱該五百元係工資之給付云云，自不足採。
  (七)又被告乙○○於本院調查時供稱：服務處設在我家，六月四日甲○○○他剛好經
    過，我太太請她進來吃飯，我有看到他，和他打招呼請他進來吃飯，後來我就進
    去吃飯了，我不知道我太太何時拿五百元給他，也不知道我太太請他進來要給他
    工資等語（見本院卷第二十八頁）。惟佐以秘密證人於本院調查時結證稱：當時
    我是朝著馬路，剛好可以看到他們的服務處，甲○○○是和我面對面，丙○○○
    和乙○○是面朝服務處背對馬路，當時我並沒有聽到他們說什麼，但是我有看到
    他們拿五百元給甲○○○，我不清楚是乙○○或丙○○○拿等語（見本院卷第四
    十二頁），秘密證人既看見伊二人一起將五百元交予甲○○○，僅無法確認係由
    乙○○或丙○○○交付，據此證述亦足認丙○○○交付賄款時，乙○○緊鄰其側
    ，則其對交付賄款之原由及過程豈能委為不知。且衡諸常情，賄選係政府大力掃
    蕩之違法行為，被告乙○○與被告丙○○○既係夫妻關係，競選服務處又設於家
    中，且本件選舉又係小型選舉，被告丙○○○所從事之賄選行為，當係經被告乙○○之同意而為，被告乙○○與被告丙○○○自有犯意聯絡，甚為明確。被告乙○○辯稱：何時交付五百元不清楚，亦不知是否要給她工資云云，委無足採。
  (八)綜上，被告三人所辯均無足採。本件事證已臻明確，被告三人犯行均堪以認定，
    應依法論科。
二、核被告乙○○、丙○○○二人所為，係犯公職人員選舉罷免法第九十條之一第一
    項之投票行賄罪；被告甲○○○所為，係犯刑法第一百四十三條第一項之投票受
    賄罪。被告乙○○、丙○○○二人就前開犯行，有犯意聯絡及行為分擔，均為共
    同正犯。爰審酌被告乙○○、丙○○○二人為使候選人順利當選，竟以交付賄款
    賄賂有投票權人之方式，介入選舉，影響選舉結果，所為影響民主政治發展甚鉅
    ，並嚴重敗壞選舉風氣，而被告甲○○○為有投票權人，竟不思共同端正選風，
    助長不良競選文化，及其三人於犯罪後猶飾詞狡辯，犯後態度均不佳等一切情狀
    ，分別量處如主文所示之刑，併分別諭知易科罰金之折算標準。被告乙○○、丙○○○二人分別依公職人員選舉罷免法第九十八條第三項及刑法第三十七條第二
    項之規定，諭知各褫奪公權二年，而被告甲○○○所犯係刑法分則第六章之妨害
    投票罪，亦應公職人員選舉罷免法第九十八條第三項及刑法第三十七條第二項之
    規定，併予諭知褫奪公權一年，以資儆懲。
三、至於未經扣案所收受之賄賂新台幣五百元，業已花用，經被告甲○○○供明在卷
    （見本院卷第二十四頁），惟不能證明業已費失，該賄款自應依刑法第一百四十
    三條第二項之規定宣告沒收之，如全部或一部不能沒收時，追徵其價額。
據上論斷，應依刑事訴訟法第二百九十九條第一項前段，公職人員選舉罷免法第九十
條之一第一項、第九十八條第三項，刑法第十一條、第二十八條、第一百四十三條第
一項、第四十一條第一項、第三十七條第二項、罰金罰鍰提高標準條例第二條，判決
如主文。
本案經檢察官趙燕利到庭執行職務
中      華      民      國      九十一      年    十二    月    二十六  日
                                      臺灣屏東地方法院刑事第三庭
                                          審判長法  官  蔡國卿
                                                法  官  洪乙心
                                                法  官  李淑惠
右正本證明與原本無異。
如不服本判決應於收受本判決後送達後十日內向本院提出上訴書狀，其未敘述上訴理
由者，並得於提起上訴後十日內向本院補提理由書狀（均須按他造當事人之人數附繕
本 ）「切勿逕送上級法院」
                                          書記官   魏慧夷
中      華      民      國      九十一      年    十一    月  二十六    日
附錄論罪法條
公職人員選舉罷免法第九十條之一
對於有投票權之人，行求期約或交付賄賂或其他不正利益，而約其不行使投票權或為
一定之行使者，處五年以下有期徒刑，得併科新台幣四十萬元以上四百萬元以下罰金
。
預備犯前項之罪者，處一年以下有期徒刑。
預備或用以行求期約或交付之賄賂，不問屬於犯人與否，沒收之。
犯第一項或第二項之罪，於犯罪後六個月內自首者，減輕或免除其刑；因而查獲候選
人為共犯者免除其刑。
犯第一項或第二項之罪，在偵查中自白者，減輕其刑；因而查獲候選人為共犯者，減
輕或免除其刑。
刑法第一百四十三條
 (投票受賄罪)
有投票權之人，要求、期約或收受賄賂或其他不正當利益，而許以不行使其投票權或
為一定之行使者，處三年以下有期徒刑，得併科五千元以下罰金。
犯前項之罪者，所收受之賄賂沒收之。如全部或一部不能沒收時，追徵其價額。
